臺灣桃園地方法院刑事判決　　　　　　　　　　　　九十二年度簡上字第四九五號
　　上　訴　人
　　即　被　告　丙○○
　　選任辯護人　施小凡律師
　　　　　　　　巫宗翰律師
右上訴人因妨害名譽案件，不服本院桃園簡易庭九十二年度桃簡字第八二○號，中華
民國九十二年八月十四日第一審刑事簡易判決（檢察官聲請簡易判決處刑案號：臺灣
桃園地方法院檢察署九十二年度偵字第七四七七號），提起上訴，經本院管轄之合議
庭改依第一審通常程序審理，茲判決如左：
    主  文
原判決撤銷。
丙○○無罪。
    理  由
一、公訴意旨略以：丙○○、陳淑珍（已改名為丁○○）均係設址於桃園縣中壢市○○路三十八之一號合正科技公司（下稱合正公司）之員工，丙○○自認陳淑珍欺
    騙其感情，心有未甘，明知陳淑珍未向其騙取新台幣（下同）三十多萬元，竟意
    圖散布於眾，並基於概括犯意，於民國九十一年四月間，在合正公司連續對同事
    乙○○、甲○○、庚○○述稱：陳淑珍欺騙其三十多萬元，說要嫁給他，後來也
    沒有等語。又丙○○有意終止其前受兼為新光人壽保險公司（下稱新光人壽）保
    險業務員之陳淑珍所招攬投保之壽險，乃與乙○○（另案處理）基於犯意聯絡，
    於同年月二十二日，在合正公司上址，由乙○○持載有內容略同上語之申訴書，
    先後遞交予同事李淑鈴、陳秀玲、鍾國祥、傅文宗、己○○、蘇春哖、葉玲愛、
    邱財濱、甲○○、庚○○觀看且要求簽名，乙○○並稱：「該張申訴表是為證明
    丙○○很老實，其與陳淑珍有交往」、「這張申訴表是希望新光人壽能給丙○○
    多一點解約金」等語，李淑鈴等人為有助於丙○○，於觀看後即均簽署於該申訴
    書上，丙○○即以此法連續指摘足以毀損陳淑珍名譽之事實。當日乙○○即持該
    申訴書赴台北市○○○路○段六十六號三十一樓新光人壽，持交新光人壽申訴課
    課長吳春勇，要求吳春勇幫忙處理解約事宜等語，因認被告等涉有刑法第三百十
    條第一項、第二項誹謗罪嫌。
二、犯罪事實應依證據認定之，無證據不得認定其犯罪事實。又不能證明被告犯罪者
    ，應諭知無罪之判決，刑事訴訟法第一百五十四條第二項、第三百零一條第一項
    分別定有明文。而告訴人之告訴，係以使被告受刑事訴追為目的，是其陳述是否
    與事實相符，仍應調查其他證據以資審認；且認定不利於被告之事實，須依積極
    證據，苟積極證據不足為不利於被告之認定時，即應為有利於被告之認定，更不
    必有何有利之證據（最高法院五十二年台上字第一三○○號及三十年上字第八一
    六號著有判例可參）。
三、公訴人認被告涉有刑法第三百十條第一項、第二項誹謗罪嫌之理由無非以：告訴
    人陳淑珍之指訴，證人乙○○、甲○○、庚○○、李淑鈴、陳秀玲、吳春勇之證
    述，申訴書一張，及被告自承其所指被騙之三十多萬元中，除十萬元借給告訴人
    ，十四萬元是保險費外，餘則是其與告訴人出去吃喝遊玩之花費，是以被告指摘
    告訴人騙取其三十餘萬元之事顯非真實，惟被告竟將該不實之事告知與此事無關
    之多數人，其誹謗之意圖已彰然明確等為其論據。被告雖承認有曾向乙○○提及
    與告訴人丁○○間之感情糾葛並因此損失三十萬元之情，但辯稱：的確是陳淑珍
    謊稱要嫁給他，才向新光人壽投保，並借十萬元給陳淑珍，為乙○○支付保險費
    ，向乙○○提及陳淑珍以要嫁給我為藉口，騙了我三十多萬元等語，只是為了訴
    苦，沒有誹謗告訴人名譽之意。另否認唆使乙○○製作申訴表等事之舉，辯稱：
    申訴表是乙○○寫好，請同事簽好後，才交給我看，我叫他不要送去新光公司，
    但他不聽，還是送去等語。
四、刑法第三百十條第一項規定，意圖散布於眾，而指摘或傳述足以毀損他人名譽之
    事者，為誹謗罪。誹謗罪之成立，是以行為人在客觀上有指摘或傳述足以毀損他
    人名譽之行為，主觀上有毀損他人名譽之故意，並有散布於眾之意圖，為其犯罪
    之構成要件。所謂「指摘」是指就他人尚未知悉之事項，對之陳述告知；「傳述
    」則是就他人已揭發之事實重為宣傳陳述，以使該事項廣為週知；「毀損他人名
    譽之事」指足以損壞貶低他人在社會上所保有之人格及聲譽地位之具體事項，應
    從一般社會之客觀通念，就個別事實加以判斷，而非依當事人主觀之感受為認定
    之標準；「毀損他人名譽之故意」指行為人對其指摘或傳述之事足以損害他人名
    譽有所認識，進而決意加以指摘或傳述該事件之具體內容，「意圖散布於眾」則
    指期望將之散布於不特定人或多數人，使大眾得以知悉其內容而言。
（一）證人甲○○於本院審理時證述：前二年不是很景氣，工作少一點，我曾經到他
      的部門洽公，碰到丙○○，剛好有空，就跟他聊聊成長背景及他的身家瑣事，
      我問他結婚了沒有，他跟我說沒有，他說他目前是跟另外一個部門的陳小姐在
      交往，他說陳小姐有提過說要嫁給他。....... 我曾經到過陳小姐的部門，看
      過他們二人在一起相處蠻愉快的，比如說公司規定不准吃零食，我看到他們一
      起在吃零食，看過一次而已，他們二人有說有笑（本院九十三年五月五日審判
      筆錄第五頁）。....... 丁○○坐在她的座位上，丙○○坐在旁邊的空位，二
      人就這樣吃起來了，好像是吃餅乾（本院九十三年五月五日審判筆錄第十五頁
      ）。證人己○○證稱：他們二人在公司上班時間，互動蠻頻繁的，陳淑珍會跑
      來我們部門找丙○○，丙○○也會去找陳淑珍，因為我們組長要找丙○○找不
      到的時候，就會說「這個死丙○○一定又跑去找陳淑珍聊天」，然後打工務課
      的電話、有時候用廣播的，丙○○就趕快回來了....... 這種情況有一陣子蠻
      頻繁的。....... 陳淑珍到我們壓合課找丙○○的時候，他們二人都竊竊私語
      ，感覺蠻好的，但他們談什麼我不知道，交談間有時候距離蠻靠近的（本院九
      十三年五月五日審判筆錄第十七頁）。有時我們吃飯時，在餐廳碰到陳淑珍，
      我會戲稱她「郭嫂」，有時丙○○在餐廳跟我們同桌吃飯，他的隔壁或是對面
      有空位的話，我們有時候會叫「郭嫂」有時候會叫「淑珍」過來這邊坐，她有
      時候也會過來坐在丙○○的對面或是旁邊的空位。....... 我有時候會問說郭
      嫂什麼時候請我們喝喜酒，或是說淑珍什麼時候請我們喝喜酒，對象是指丙○○（本院九十三年五月五日審判筆錄第十七頁）。....... 當我稱陳淑珍為「
      郭嫂」的時候，她很靦腆的樣子，並沒有很疾言厲色很嚴正的態度斷然否認，
      且我稱她「郭嫂」不止一次，她沒有承認也沒有否認，就是一付那樣靦腆的表
      情，我也曾經跟她提過丙○○他是個老實人，雖然不是個好情人，但他會是個
      好丈夫，而且有一個人幫你照顧孩子也蠻不錯的，她聽到我這些話之後笑笑的
      ，蠻嬌羞的，有點不好意思的樣子（同日審判筆錄第十九頁）。證人乙○○證
      稱：我跟陳淑珍是合正公司的同事，但不熟識，因我跟丙○○很熟，是丙○○
      介紹的，陳淑珍來跟我拉保險，保費從八十九年十二月到九十年五月二十幾日
      總共二十七萬多，當時我在國泰及安泰都有保險，並不需要保險，因為丙○○
      要討好陳淑珍，想讓陳淑珍增加業績，我那時感覺丙○○、陳淑珍好像真的有
      在交往，我基於朋友的立場，想幫忙他們二人，才會沒有那麼多錢，仍然繼續
      保下去（本院九十三年四月七日審判筆錄第八頁）。由證人甲○○、己○○、
      乙○○上述證述可知，被告與告訴人二人雖均於合正公司工作，但分屬不同部
      門，其二人於上班時間同在一處吃零食，又經常彼此前往對方工作之部門尋訪
      ，互動頻繁，告訴人甚至對同事屢次稱其為「郭嫂」之戲言，不僅未嚴詞澄清
      ，更未顯示不悅之表情，反而是臉帶靦腆，貌現嬌羞以對，與一般深陷熱戀女
      子潛藏心中之婚嫁殷望為周遭親友猜中時所顯現之反應，如出一轍，客觀上確
      足以使被告及他人產生該二人間有男女戀情，並幾乎達到互許終身之之程度；
      另參以徐文鎮於八十九年期間本無投保之需求，卻為協助被告與告訴人交往順
      遂，增加告訴人業績，而自願向新光人壽投保超出自己財力範圍之保險，支付
      每年高達二十七萬之保費等情觀之，不論告訴人主觀上是否確有與被告交往或
      婚嫁之真意，被告及合正公司之其他員工顯然均認為二人正在交往中，且幾近
      論及婚嫁之程度，被告稱告訴人曾說要嫁給被告等語，應可採信。
（二）證人乙○○於本院審理時證稱：被告在九十一年三月向我訴苦的時候，說陳淑
      珍跟別人講說要嫁給丙○○這是開玩笑的，並沒有跟我說陳淑珍騙他，是我自
      己感覺。..... 被告在跟我訴苦的時候，針對錢的部分，他是說損失，但我認
      為是欺騙。..... 當時我跟他吃午飯，我們在閒聊談股票的事情，那時候他股
      票沒有賣，我問他為什麼臉那麼黑，是不是心情不好，還跟他說股票買了就擺
      著不管他漲跌，他就講說陳淑珍跟他拿十萬元答應說過二個月要還給他，結果
      都沒有還給他，陳淑珍講說要嫁他是開玩笑的....... 我所謂陳淑珍騙他是借
      十萬元的事情（本院九十三年四月七日審判筆錄第四頁、第六頁、第十一頁）
      。證人己○○證稱：新光公司要招待達到一定業績的員工出國旅遊，業績未到
      的話就要自費，丙○○跟我說他有自費，要跟陳淑珍要一起出國旅遊，是陳淑
      珍找他去的。丙○○出國回來之後，剛回公司上班的時候每天都悶悶不樂，很
      沮喪，跟平常不一樣，我看了這種狀況看了二、三天，覺得很奇怪，為什麼高
      高興興出國去玩回來後就變成這個樣子，就開口問他說你幹嘛，失戀了嗎，他
      聽到我問這句話，就很直接的、很生氣的說「目的達到了，一腳就把我踹開了
      。」並說陳淑珍跟他出國去玩，都會要求他買東西給她，回來之後就不理他了
      ，他講的很含糊，也有提到票和保險的問題，所以攏攏總總花在陳淑珍身上花
      了三十幾萬元，他在訴說這過程中是滿臉沮喪，很怨嘆，他跟我很正式的只講
      過這一次，但之後陸陸續續都有跟我抱怨。....... 我有跟一、二個同事講過
      ，叫他們勸丙○○不要這麼難過，感情的事情不一定會有圓滿的結果，順其自
      然就好。....... 丙○○跟我抱怨時，旁邊周遭都有同事在，但其他同事沒有
      圍過來，都是坐在他們座位上做他們的工作，但依照我們座位的排列方式，我
      想他們應該有聽到，而且丙○○講話音量平常一樣，但是講到激動處有比平常
      大聲。....... 丙○○在心平氣和的狀態之下跟我談的時候，有刻意壓低音量
      ，不讓別人聽到，因為他覺得很丟臉，不希望讓別人知道，他尊我為大姐，我
      問他他才跟我講的，他就是單純的抒發情緒跟我講（本院九十三年五月五日審
      判筆錄第二十頁、第二十五頁、第二十六頁）等語。依告訴人客觀所現之言行
      舉止，既已使被告主觀上堅決認告訴人是與之正交往中，並已論及婚嫁，因此
      ，一旦情海生波，感情有變，交往追求期間所耗費之金錢、心力付諸東流，被
      告內心必定十分痛苦鬱悶，況其乃遭人拋棄，究屬有損顏面之事，當不欲四處
      宣揚、自曝糗事，是以在獨吞苦悶，未能傾訴之情況下，突遇摯友出於關心而
      相詢近況，被告被動將鬱積內心之本身遭遇娓娓道出，意僅發洩情緒，而無藉
      此傳誦張揚之圖，亦與常情無違，堪認證人乙○○、己○○二人之證述屬實。
      而由證人乙○○、己○○上述證述固可認被告曾以：告訴人利用將與被告結婚
      為餌，誘使被告向新光人壽投保、出借金錢予告訴人、支出外出遊玩之費用等
      ，被告至今已花費三十多萬元等類似言語，分別告知尚未知悉上情之乙○○、
      己○○。依一般社會通念判斷，前述內容確足以使人對告訴人個人之品格道德
      產生負面評價，而毀壞貶低告訴人之人格及聲譽地位，被告為一身心正常之成
      年人，對其所告知乙○○、己○○之內容足以損害告訴人之名譽應有認識，其
      既進而決意加以陳述該事件，不僅客觀上有指摘行為，主觀上亦已具備毀損告
      訴人名譽之故意。然乙○○、己○○均為被告之好友，被告或與乙○○於中午
      用餐時段在餐廳內，或與己○○於上班時間在被告座位旁，分別單獨與該二人
      交談時，因其鬱鬱寡歡之外在表現，在乙○○與己○○之追問下，被告始告以
      上情，均非被告主動向該二人陳述，另參以被告向己○○敘及前述內容時，更
      因身處公共場所，為顧慮損及自己顏面，而刻意壓低音量，避免其他同事聽聞
      ，其指摘行為僅屬與好友私下傾吐心事、發洩情緒之社會活動，且是被動為之
      ，實難認為被告主觀上有期望將之散布於不特定人或多數人之意圖。
（三）證人甲○○證稱：我是接到地檢署（有關告訴人狀告乙○○涉嫌誹謗一案）的
      傳票，不知道怎麼回事，所以去問乙○○，乙○○說他們之間有保險、借貸關
      係等，我有去問丙○○說你們到底在搞什麼，為什麼要對簿公堂，是半開玩笑
      的口氣，但丙○○他很不高興，順口就跟我說他被騙三十幾萬，他提到說丁○○本來答應要嫁給他，他很高興，才願意投保，借錢給丁○○。..... 丙○○
      跟我談到他遭遇時，是因為我主動探詢他才跟我講的，也沒有說希望我把事情
      傳出去（本院九十三年五月五日審判筆錄第七頁、第八頁）。由此可見，被告
      雖曾向甲○○告知「被告訴人騙三十幾萬」等語，但其陳述前述內容之時點，
      為甲○○接獲臺灣桃園地方法院檢察署傳喚到庭為乙○○涉犯誹謗罪作證之傳
      票以後，前述內容於被告向甲○○陳述上情前，已因告訴人對乙○○向該署提
      出告訴而揭發，況被告乃因甲○○前往詢問何以須與告訴人對簿公堂時，為釋
      明原委，始被動告以前述內容，並非欲使他人知悉他人知悉，而主動向不熟稔
      之甲○○重為宣傳陳述，更難遽以認定被告主觀上有使該事項廣為周知之故意
      ，而有傳述之行為。
（四）綜上所述，被告向他人陳述告訴人利用將與被告結婚為餌，誘使被告向新光人
      壽投保、出借金錢予告訴人、支出外出遊玩之費用等，被告至今已花費三十多
      萬元等類似言語之行為，不符合刑法第三百十條第一項之構成要件，不成立本
      罪。
五、刑法第三百十條第二項所處罰之行為，乃以散布文字、圖畫之手段犯同條第一項
    誹謗罪之行為。本件申訴書之內容為：「新光人壽業務員陳淑珍招保險，欺騙手
    段跟丙○○說我嫁給你，丙○○不知道陳淑珍欺騙，她讓丙○○金錢損失三十多
    萬，合正公司大家說丙○○很老實，不應該騙他，還跟新光人壽中壢壢六說丙○○呆呆的，造成自尊心傷害，合正公司出面作證。」依一般社會通念判斷，前述
    內容確足以使人對告訴人個人之品格道德產生負面評價，而毀壞貶低告訴人之人
    格及聲譽地位。然證人乙○○於本院審理時證稱：申訴表是我寫的，寫好之後拿
    給同事簽名，並且交給新光人壽的吳春勇，回到合正公司後的第二天我才跟被告
    講這件事情，他說內容都沒有給他看，他很生氣什麼事情都沒有尊重他，內容是
    什麼都不曉得，所以我才在第三天交給他看（本院九十三年四月七日審判筆錄第
    五頁）；另依證人甲○○、己○○於本院審理時，及廖文興、陳秀玲、戊○○、
    邱財濱、葉玲愛等人於本院九十二年易字一○六二號乙○○涉誹謗案審理中亦均
    證述，申訴表是由乙○○拿給前述證人簽名，而非被告。則被告既未為散布申訴
    表，要求他人簽名之行為，且對乙○○書寫該張申訴表並請前述證人簽名之舉，
    猶在乙○○已完成前述行為後始知情，遑論其有與乙○○合謀並由乙○○出面散
    布足以毀損告訴人名譽之文字之事，自無成立刑法第三百十條第二項加重誹謗罪
    之餘地。
六、綜前所述，本件並無證據可認定被告有如公訴人所指犯行，原審未察，遽為被告
    有罪之諭知，顯有未洽，被告上訴意旨指摘原審判決不當，為有理由，自應由本
    院將原審判決撤銷改判。本件檢察官原聲請以簡易判決處刑，惟經本院認有刑事
    訴訟法第四百五十一條之一第四項但書第三款之情形，因此改依第一審通常程序
    審理，並為被告無罪之諭知。
七、依刑事訴訟法第四百五十二條、第四百五十五條之一第三項、第三百六十九條第
    一項前段、第三百零一條第一項，判決如主文。
本案經檢察官崔秉君到庭執行職務。
中      華      民      國      九十三    年      五    月    二十八    日
                                臺灣桃園地方法院刑事第十一庭
                                    審判長法官  蔡榮澤
                                          法官  吳麗英
                                          法官  邱蓮華
右正本證明與原本無異。
如不服本判決，應於判決送達後十日內向本院提出上訴狀( 應附繕本 )。
                                        書記官  何慧娟
中      華      民      國      九十三     年    六    月     十四     日
